臺灣臺中地方法院刑事判決　　　　　　　94年度易字第1839號
公　訴　人　臺灣臺中地方法院檢察署檢察官
被　　　告　丁○○
　　　　　　己○○○
　　　　　　戊○○
　　　　　　辛○○
上列被告等因傷害案件，經檢察官提起公訴（九十四年度偵字第
四二九五號），本院判決如下：
    主  文
丁○○傷害人之身體，處拘役拾日，如易科罰金，以佰元折算
壹日。
己○○○共同連續傷害人之身體，處拘役貳拾日，如易科罰金，
以佰元折算壹日。
戊○○共同傷害人之身體，處拘役拾伍日，如易科罰金，以佰
元折算壹日。
辛○○無罪。
    事  實
一、丁○○、己○○○於民國九十三年五月十三日（起訴書誤載
    為十四日），在臺中縣后里鄉○○路慈德巷五四之三號前，
    因房屋租金問題與丙○○發生爭執，丁○○即以腳踢踹坐在
    椅子上之丙○○腹部及雙小腿部，致丙○○受有腹部瘀傷六
    ×八公分，及雙小腿瘀傷八×六公分、六×四公分之傷勢。
    丙○○心有不甘，打電話通知其子庚○○前來理論。庚○○
    騎機車到達前開處所後，即以安全帽丟向丁○○、己○○○
    之子戊○○，引起戊○○、己○○○不滿，戊○○與己○○○即共同基於傷害他人身體之犯意聯絡，戊○○即與庚○○
    扭打，己○○○則持條狀木棍一支（現存放在臺中縣警察局
    大甲分局義里派出所，未隨案移送）敲打庚○○頭部，致庚○○受有頭部及四肢多處挫傷、瘀傷與背部挫傷等傷害。己○○○復承前傷害他人身體之概括犯意，可預見當時丙○○
    正站立在其面前，二人相距甚近，若使力與丙○○拉扯前開
    條狀木棍，將可能使丙○○因而受傷，竟仍不惜使丙○○受
    傷，猛力將條狀木棍推向丙○○左上臂，致丙○○因而受有
    左上臂瘀傷八×八公分之傷害。
二、案經丙○○、庚○○訴由臺灣臺中地方法院檢察署檢察官偵
    查起訴。
    理  由
壹、有罪部分：
  一、訊據被告丁○○、己○○○、戊○○均矢口否認有何傷害
      犯行，被告丁○○辯稱：伊有關節炎，不可能踢告訴人丙○○云云，被告己○○○辯稱：伊沒有拿棍子打告訴人庚○○頭部，伊與告訴人丙○○搶木棍，不小心打到告訴人
      丙○○左上臂，伊也被告訴人丙○○打云云，被告戊○○
      辯稱：是告訴人庚○○先丟安全帽，伊是基於自衛才和告
      訴人庚○○扭打云云。然查：
    (一)告訴人丙○○受有左上臂瘀傷八×八公分、腹部瘀傷六×
      八公分、前胸瘀傷二×二公分、雙小腿瘀傷八×六公分、
      六×四公分等傷勢，告訴人庚○○受有頭部及四肢多處挫
      傷、瘀傷與背部挫傷等傷害，有行政院衛生署豐原醫院於
      九十三年五月十四日出具之診斷證明書二紙在卷可稽，其
      上並註明告訴人二人於同年月十三日即案發當日前往該院
      門診處理及急診治療，足認告訴人丙○○、庚○○所受之
      傷勢係案發當時所造成。被告丁○○、己○○○、戊○○
      辯稱：告訴人庚○○跟證人甲○○即到場處理員警說他沒
      有受傷，可見診斷書記載之傷勢係告訴人二人自行造成云
      云。查證人甲○○雖於本院審理時證稱：伊到達現場時，
      雙方已經打架完畢，伊看到告訴人丙○○左上臂有紅腫的
      瘀傷，但沒有看到血跡，伊有問告訴人丙○○還有無其他
      傷，告訴人丙○○說不方便讓伊拍照，當時伊看告訴人丙○○其他部分沒有受傷，伊就問告訴人丙○○其他身體部
      分是否有受傷，告訴人丙○○沒有跟伊說有受傷，告訴人
      庚○○部分，伊當時看告訴人庚○○外觀上沒有傷，伊有
      問告訴人庚○○是否受傷，告訴人庚○○說沒有等語（參
      見本院卷第五一頁），然證人甲○○並非醫護人員，僅用
      目測方式觀察告訴人二人身體有無受傷，其正確性已非無
      疑，且依被告丁○○等人提出之案發當時照片，告訴人丙○○身著背心式上衣及長褲，故除左上臂傷勢外，其餘部
      位均為衣物所遮蔽，另上開診斷書記載告訴人庚○○所受
      傷勢為頭部、背部及四肢，則證人甲○○應無從得知告訴
      人二人受頭髮、衣物遮蔽部位是否有受傷，其證稱除告訴
      人丙○○左手臂外，告訴人二人沒有受傷云云，顯係個人
      臆測之詞，不足採信。至告訴人丙○○不願讓證人甲○○
      拍照，係因男女有別，而方便讓證人甲○○拍攝腹部傷勢
      ，而告訴人庚○○向證人甲○○稱沒有受傷，亦僅係告訴
      人庚○○自認其沒有受傷，惟實際上有無受傷應以醫院鑑
      定之診斷書為準，是均難據此直接推論診斷書記載之傷勢
      係告訴人二人自行造成。
    (二)證人王志平於偵查中證稱：看到告訴人丙○○坐在門口老
      人椅上，被告丁○○踹告訴人丙○○肚子、腳等語（參見
      臺灣臺中地方法院檢察署九十四年偵字第四二九五號偵查
      卷宗第四五頁），核與告訴人丙○○指稱：當時伊坐著，
      被告丁○○用腳踢伊肚子等語（同上卷第三九頁）大致相
      符，且與行政院衛生署豐原醫院診斷證明書所載之腹部瘀
      傷六×八公分及雙小腿瘀傷八×六公分、六×四公分傷勢
      一致，足見被告丁○○確有傷害告訴人丙○○之犯行甚明
      。至被告丁○○辯稱：伊有關節炎，不能踢人云云，並提
      出厚生醫院診斷證明書一紙為證，惟該紙診斷證明書僅記
      載被告丁○○患有高血壓及多數性關節炎、痛等病症，並
      未記載被告丁○○不能行走或抬腳，要難據此而認被告丁○○案發當時無法舉腳踢人；又被告丁○○等人所聲請傳
      訊之證人乙○○於本院審理時證稱：伊從頭到尾都沒有看
      到被告丁○○在場云云（參見本院卷第五六頁），惟被告
      己○○○供稱：伊與被告丁○○向告訴人丙○○要房租，
      當場伊和被告丁○○與告訴人丙○○發生爭吵等語（參見
      本院卷第二四頁），與告訴人丙○○指述及證人王志平證
      詞相符，則證人乙○○證稱被告丁○○不在場云云，顯與
      事實不符，均不足為被告丁○○有利之認定。
    (三)按正當防衛必須對於現在不法之侵害始得為之，侵害業已
      過去，即無正當防衛可言，至彼此互毆，又必以一方初無
      傷人之行為，因排除對方不法之侵害而加以還擊，始得以
      正當防衛論，故侵害已過去後之報復行為，與無從分別何
      方為不法侵害之互毆行為，均不得主張防衛權（最高法院
      三十年上字第一○四○號判例意旨參照）。被告戊○○固
      坦承有於前揭時、地，與告訴人庚○○扭打等情不諱，且
      行政院衛生署豐原醫院診斷證明書上又載明告訴人受有頭
      部及四肢多處挫傷、瘀傷與背部挫傷等傷害，即足認被告
      戊○○因與告訴人庚○○扭打而造成告訴人庚○○受有前
      揭傷勢。惟被告戊○○辯稱：是告訴人庚○○拿安全帽丟
      伊的頭，伊才會與告訴人庚○○扭打，伊是自衛云云，若
      依被告所述之情，當時係因告訴人庚○○先丟安全帽引發
      雙方扭打，則告訴人庚○○對被告丁○○之攻擊行為（丟
      安全帽）已屬完成，非現在之侵害行為，而被告戊○○仍
      與告訴人庚○○扭打，顯係對過去之侵害加以報復之行為
      ，揆諸前開判例意旨，實難認係排除侵害之正當防衛行為
      ，是被告戊○○前揭置辯，要無可採，其傷害犯行堪以認
      定。
    (四)證人王志平於偵查中證稱：被告戊○○將告訴人庚○○抱
      住‧‧‧，告訴人庚○○沒有辦法還手，被告己○○○後
      來持木頭敲告訴人庚○○的頭等語（參見臺灣臺中地方法
      院檢察署九十四年偵字第四二九五號偵查卷宗第四五頁）
      ，核與告訴人庚○○指稱：被告己○○○持曬衣的棍子打
      伊頭部等語（同上卷第三五頁）相符，且與行政院衛生署
      豐原醫院診斷證明書所載之頭部瘀傷傷勢一致，足見被告
      己○○○確有傷害告訴人庚○○之犯行甚明，且被告己○○○趁被告戊○○抱住告訴人庚○○之際，以前揭條形木
      棍毆打告訴人庚○○，則被告己○○○與戊○○二人對傷
      害告訴人庚○○身體之犯行顯有犯意聯絡及行為分擔。至
      證人乙○○於本院審理時證稱：當時只有被告戊○○與告
      訴人庚○○打架云云（參見本院卷第五六頁），惟證人乙○○先前證述被告丁○○不在場云云，已與事實不符，且
      證人乙○○又證稱：告訴人丙○○拿扁木棍打被告己○○○，至於當時他打的部位伊沒有看到，因為伊當時很害怕
      ，趕快跑到旁邊站著，被告戊○○與告訴人庚○○互打何
      部位，伊沒有注意（參見本院卷第五六、五七頁），則證
      人乙○○顯因害怕而未能隨時注意現場狀況至與事實有所
      出入，是證人乙○○前揭證述，要難引為對被告己○○○
      有利之認定。
    (五)按行為人對於構成犯罪之事實，預見其發生而其發生並不
　　　違背其本意者，以故意論，刑法第十三條第二項定有明文
      。被告己○○○辯稱：伊要搶告訴人丙○○的棍子，才不
      小心打到告訴人丙○○的左上臂云云，然證人甲○○證稱
      ：伊看到告訴人丙○○左上臂有紅腫瘀傷，好像是被條形
      木板打到等語（參見本院卷第五一、五三頁），且行政院
      衛生署豐原醫院診斷證明書上亦記載告訴人丙○○受有左
      上臂瘀傷八×八公分瘀傷等情，則若被告己○○○係不小
      心打到告訴人丙○○手臂，怎會造成八×八公分大面積之
      瘀傷，且傷勢立即顯現於外，足見被告己○○○在爭奪過
      程中猛力以木棍推向告訴人丙○○左上臂而造成，則被告
      己○○○與告訴人丙○○距離不遠，用力以木棍揮向告訴
      人丙○○，足以使告訴人丙○○受傷，自為被告己○○○
      所預見，且以被告己○○○出手猛烈之情狀，告訴人丙○○受傷自不違背被告己○○○之本意，是被告己○○○就
      告訴人丙○○受傷要難謂無傷害之間接故意，被告己○○○否認上情，無非飾卸之詞，不足採信。
    (六)此外，尚有現場照片八幀在卷足稽，本案事證致此已臻明
      確，檢察官聲請調閱告訴人丙○○、庚○○病歷資料，本
      院認已無必要。綜上，被告丁○○、己○○○、戊○○等
      三人傷害犯行洵堪認定，應依法論科。
  二、被告丁○○、己○○○、戊○○分別傷害告訴人丙○○、
      庚○○身體，核渠等所為，均係犯刑法第二百七十七條第
      一項之普通傷害罪。被告己○○○、戊○○就上開傷害告
      訴人庚○○之犯行，有犯意聯絡及行為分擔，為共同正犯
      ；另被告丁○○、己○○○雖均有傷害告訴人丙○○之犯
      行，然被告丁○○係剛發生租金爭執時即傷害告訴人丙○○，而被告己○○○係告訴人庚○○到達現場丟安全帽後
      方持木棍毆打告訴人丙○○，則被告丁○○、己○○○傷
      害告訴人丙○○之起因不同，時間亦有所區隔，被告己○○○顯係因告訴人庚○○丟安全帽之突發行為，才為傷害
      告訴人丙○○犯行，故被告丁○○、己○○○就傷害告訴
      人丙○○部分應無犯意聯絡可言，檢察官起訴書認被告丁○○、己○○○二人為共同正犯，有所未洽。被告己○○○先後二次普通傷害犯行，時間緊接，方法相同，觸犯構
      成要件相同之罪名，顯係基於概括犯意反覆為之，為連續
      犯，依刑法第五十六條規定，以一罪論，並加重其刑。又
      檢察官起訴書雖未記載被告己○○○持木棍毆打告訴人丙○○左上臂犯行，惟告訴人丙○○既有申告被告己○○○
      傷害之意，且此部分與己起訴之被告己○○○持木棍毆打
      告訴人庚○○頭部部分，有連續犯之裁判上一罪關係，為
      起訴效力所及，本院自應併予審理，附此敘明。爰審酌被
      告丁○○、己○○○、戊○○因細故與告訴人二人發生爭
      端，進而互毆，致告訴人二人身體受到傷害，暨渠等犯罪
      之動機、手段、犯罪所生危害、告訴人二人所受傷勢，告
      訴人二人要求被告丁○○等人連帶賠償共新臺幣一百六十
      二萬八千元，致未能達成和解等情，各量處如主文所示之
      刑，並均諭知易科罰金之折算標準，以示儆懲。至前揭條
      狀木棍一支，雖為被告己○○○供犯罪所用之物，然被告
      己○○○、戊○○均否認為渠等所有，本院復查無為渠等
      所有之證據，又非違禁物，依法不得為沒收之諭知，附此
      敘明。
　三、公訴意旨略以：被告己○○○於上揭時、地，與被告丁○○基於傷害之犯意聯絡，由被告己○○○徒手毆打告訴人
      丙○○，而被告丁○○則以腳踹告訴人丙○○之腹部及腳
      部，因認被告己○○○此部分亦涉有刑法第二十八條、第
      二百七十七條第一項共同傷害罪嫌云云。按犯罪事實應依
      證據認定之，無證據不得推定其犯罪事實；不能證明被告
      犯罪者，應諭知無罪之判決，刑事訴訟法第一百五十四條
      第二項、第三百零一條第一項分別定有明文。次按認定不
      利於被告之事實，須依積極證據，苟積極證據不足為不利
      於被告事實之認定時，即應為有利於被告之認定，更不必
      有何有利之證據；又事實之認定，應憑證據，如未能發現
      相當證據，或證據不足以證明，自不能以推測或擬制之方
      法，以為裁判之基礎，最高法院分別著有三十年上字第八
      一六號、四十年臺上字第八六號判例可資參照。查告訴人
      丙○○指稱：被告己○○○用手伊嘴巴、胸部、肚子云云
      （參見臺灣臺中地方法院檢察署九十四年偵字第四二九五
      號偵查卷宗第三九頁），然證人王志平卻證稱：被告己○○○打告訴人臉三、四下（同上卷第四五頁），則告訴人
      丙○○指稱被告己○○○打其胸部、肚子，只有其個人指
      述，證人王志平並未證述此部分，即難認定被告己○○○
      有在告訴人庚○○到達之前與被告丁○○共同傷害告訴人
      丙○○；至告訴人丙○○指稱被告己○○○打其嘴巴云云
      ，然行政院衛生署豐原醫院診斷證明書上並未記載告訴人
      丙○○臉部有何傷勢，亦不足認定被告己○○○有與被告
      丁○○共同傷害告訴人丙○○犯行，被告己○○○此部分
      之犯罪既屬不能証明，揆諸前揭條文及判例意旨，本應為
      無罪之判決，惟公訴人認此部分與前開論罪科刑部分有連
      續犯之裁判上一罪關係，爰不另為無罪之諭知，附此敘明
      。
貳、無罪部分
  一、公訴意旨略以：被告辛○○為被告戊○○之妻，亦於上揭
      時、地和被告丁○○、己○○○、戊○○共同基於傷害人
      之身體之概括犯意聯絡，連續毆打告訴人丙○○、庚○○
      ，致告訴人丙○○受有左上臂淤傷八×八公分、右小臂瘀
      傷八×三公分、腹部瘀傷六×八公分、前胸瘀傷二×二公
      分、雙小腿瘀傷八×六公分、六×四公分等傷勢，告訴人
      庚○○受有頭部及四肢多處挫傷、瘀傷與背部挫傷等傷害
      ，因認被告辛○○此部分亦涉有刑法第二十八條、第五十
      六條、第二百七十七條第一項之共同連續普通傷害罪嫌等
      語。
  二、按犯罪事實應依證據認定之，無證據不得認定其犯罪事實
      ；又不能證明被告犯罪者，應諭知無罪之判決，刑事訴訟
      法第一百五十四條第二項、第三百零一條第一項分別定有
      明文。次按認定不利於被告之事實，須依積極證據，苟積
      極證據不足為不利於被告事實之認定時，即應為有利於被
      告之認定，更不必有何有利之證據；又事實之認定，應憑
      證據，如未能發現相當證據，或證據不足以證明，自不能
      以推測或擬制之方法，以為裁判之基礎，最高法院分別著
      有三十年上字第八一六號、四十年臺上字第八六號判例可
      資參照。
  三、公訴人認被告辛○○涉有刑法第二十八條、第五十六條、
      第二百七十七條第一項之共同連續普通傷害罪嫌，無非係
      以告訴人二人指述、證人王志平之證述，及告訴人二人前
      開診斷證明書二紙，為其論據。訊據被告辛○○堅詞否認
      有何傷害告訴人二人之犯行，陳稱：伊當時在抱小孩，伊
      看到告訴人庚○○打伊先生就報警，伊沒有打人等語。
  四、經查：
    (一)按告訴人之告訴，係以使被告受刑事訴追為目的，是其陳
      述是否與事實相符，仍應調查其他證據以資審認（最高法
      院五十二年臺上字第一三○○號判例參照）。查告訴人庚○○於偵查中指稱：被告辛○○拿走伊車鑰匙，踢伊肚子
      云云（參見臺灣臺中地方法院檢察署九十四年偵字第四二
      九五號偵查卷宗第三四頁），然證人王志平於偵查中並未
      證述被告辛○○踢告訴人庚○○肚子（同上卷第四五頁）
      ，且告訴人庚○○之前開行政院衛生署豐原醫院診斷證明
      書亦未記載其腹部或胸部有何受傷跡象，是除告訴人庚○○指述外，無其他積極證據可資證明被告辛○○有傷害告
      訴人庚○○之犯行，此部分即難為被告辛○○有罪之認定
      。
    (二)按認定犯罪事實，所憑之證據，雖不以直接證據為限，間
      接證據亦包括在內，然無論直接或間接證據，其為訴訟上
      之證明，須於通常一般之人均不致於有所懷疑，而得確信
      其為真實之程度者，始得據之為有罪之認定，倘其證明尚
      未達到此一程度，而有合理性懷疑之存在時，即無從為有
      罪之認定（最高法院七十六年臺上字第四九八六號判例可
      資參照）。查告訴人丙○○於偵查中指稱：被告辛○○打
      伊肚子、胸部云云（同上卷第三九頁），然證人王志平於
      偵查中證稱：被告辛○○打告訴人丙○○身體一拳云云（
      同上卷第四五頁），則被告辛○○若打告訴人丙○○一拳
      ，怎會造成其肚子及胸部二處受傷，是告訴人丙○○及證
      人王志平之指證述即非無瑕疵可言，即難引為對被告辛○○不利之證據。是故，告訴人丙○○雖受有如上開診斷明
      書所受之傷害，惟除告訴人丙○○及證人王志平有瑕疵之
      指述外，並無其他證據可資證明被告辛○○有傷害告訴人
      丙○○之犯行，而被告辛○○未動手打人之抗辯於偵查中
      及本院審理時又均屬一致，是被告辛○○遭起訴傷害告訴
      人丙○○部分尚未達通常一般之人均不致於有所懷疑，而
      得確信其為真實之程度者，揆諸前揭判例意旨，即不得為
      有罪之認定。
  五、綜上所述，本件尚乏積極證據足資證明被告辛○○確有傷
      害告訴人二人之犯行，揆諸前揭條文及判例意旨，尚難僅
      憑推測或擬制之方法，即遽為被告辛○○有罪之論斷。此
      外，本院復查無其他積極證據足資認定被告辛○○有何檢
      察官所指傷害告訴人二人之犯行，被告辛○○之犯罪既屬
      不能證明，爰依首揭規定，諭知被告辛○○無罪之判決。
據上論斷，應依刑事訴訟法第二百九十九條第一項前段、第三百
零一條第一項，刑法第二十八條、第五十六條、第二百七十七條
第一項、第四十一條第一項前段，罰金罰鍰提高標準條第一條前
段、第二條，判決如主文。
中　　華　　民　　國　　94　　年　　11　　月　　17　　日
                  刑事第十三庭  審判長法  官  陳慧珊
                                      法　官  李秋娟
                                      法　官  黃裕仁
上正本證明與原本無異。
如不服本判決，應於送達後十日內向本院提出上訴狀（須附繕
本），上訴於臺灣高等法院臺中分院。
                                　　　書記官  楊慶亮
中　　華　　民　　國　　94　　年　　11　　月　　17　　日
附錄論罪科刑法條
刑法第二百七十七條第一項
傷害人之身體或健康者，處三年以下有期徒刑、拘役或一千元以下罰金。
